---
title: 'Análisis de datos: Proyecto de Diseño Experimental'
author: "Arenas Tamara, Medina Nuria, Noriega Berenice, Picasso David, Ruiz Braulio, Vázquez Mariana"
date:  "`r Sys.Date()`"
output: pdf_document
---

# Cargando las librerias a usar

Cargando tidyverse:

```{r Ejemplo_carga_clasica, eval=FALSE, include=TRUE}
install.packages("tidyverse")
library(tidyverse)
```

Cargando pacman:

```{r Librerias, echo=TRUE, message=FALSE, warning=FALSE}
if (!require("pacman")) install.packages("pacman")
pacman::p_load(tidyverse, nortest, ggplot2,car)
```

# Cargando datos en RStudio, la base de datos se llama data

```{r Cargando_datos, echo=TRUE, message=FALSE, warning=FALSE}
BD <- read.csv(file = "../Data/data.csv")
str(BD)
```

Eliminamos participantes con datos faltantes (NA):

```{r Borrando_nas, echo=TRUE}
BD <- na.omit(BD)
```

###DATOS ANALIZADOS EN FUNCIÓN DEL SEXO DEL APLICADOR

# Obteniendo descriptivos

Esto nos permitirá calcular las medidas de estadística descriptiva.

```{r Descriptivos, echo=TRUE, message=FALSE, warning=FALSE}
BD %>% group_by(Sexo_Aplicador) %>% summarise(
  media= mean(Veces_Risa),
  mediana= median(Veces_Risa),
  ds= sd(Veces_Risa),
  varianza= var(Veces_Risa),
  minimo= min(Veces_Risa),
  maximo= max(Veces_Risa),
  muestra= n(),
  error_estandar=ds/sqrt(muestra),
  i_confianza_low= media-2*error_estandar,
  i_confianza_up= media+2*error_estandar
)
```

Se guarda la base generada:

```{r Guardando_base, echo=TRUE, message=FALSE, warning=FALSE}
write.csv(BD, file = "../Output/BD.csv")
```

# Normalidad y homocedasticidad de los datos

Empleamos el test de Shapiro-Wilk ya que el tamaño de la muestra de cada grupo es menor a 50.

```{r prueba_normalidad, echo=TRUE, message=FALSE, warning=FALSE}
# Muestra menor a 50 participantes
shapiro.test(BD$Veces_Risa[BD$Sexo_Aplicador=="M"]) 
shapiro.test(BD$Veces_Risa[BD$Sexo_Aplicador=="H"]) 
```

El grupo A (expositor mujer) tiene un p-value menor de 0.05, mientras que el grupo B (expositor hombre) tiene un p-value mayor de 0.05, por lo cual se concluye que los datos del número de eventos de risa no cumplen el supuesto de normalidad.

#Se cambian las abreviaciones por el nombre completo

```{r Sexo_Apli_Factor}
sexo_apl_nom <- factor(BD$Sexo_Aplicador,levels=c("H","M"),labels=c("Hombre","Mujer"))
```

Se puede comprobar visualmente este hecho:

```{r Geom_Shapiro}
ggplot(data= BD, aes(x=Veces_Risa, color=sexo_apl_nom)) +
  geom_density() +
  scale_color_manual(values = c("#AD84BC","#E97979"))+
       theme_classic()+
      labs(color = 'Sexo del Aplicador',
       x = 'Risa (# de eventos)', 
       y='Densidad',
       caption="Shapiro-Wilk, p=0.178")

```

Dado que los datos no cumplen el supuesto de normalidad, se pone a prueba el supuesto de homocedasticidad con la prueba de Levene

```{r Levene, echo=TRUE, message=FALSE, warning=FALSE}
car::leveneTest(y=BD$Veces_Risa, group = as.factor(BD$Sexo_Aplicador), center = median)
```

Como el p-value es un valor menor de 0.05, podemos rechazar la hipótesis nula (no rechazamos la hipotesis alternativa).

Se observa este hallazgo visualmente:

```{r Boxplot_levene, echo=TRUE, message=FALSE, warning=FALSE}
ggplot(data = BD, aes(x = sexo_apl_nom, y = Veces_Risa)) + 
  geom_jitter(aes(color = sexo_apl_nom), size = 1, alpha = 0.5) +
  geom_boxplot(aes(color = sexo_apl_nom), alpha = 0.5) + 
  scale_color_manual(values = c("#AD84BC","#E97979"))+
  theme_classic()+
  labs(x = "Sexo del Aplicador",
       y = 'Risa (# de eventos)',
       caption="Levene, p=0"
    ) +
  theme(legend.position = "none")
```

###DATOS ANALIZADOS EN FUNCION DEL SEXO DEL PARTICIPANTE

# Obteniendo descriptivos

Se obtiene el análisas de los datos en función del sexo del participante.

```{r Descriptivos_Participante, echo=TRUE, message=FALSE, warning=FALSE}
BD %>% group_by(Sexo) %>% summarise(
  media= mean(Veces_Risa),
  mediana= median(Veces_Risa),
  ds= sd(Veces_Risa),
  varianza= var(Veces_Risa),
  minimo= min(Veces_Risa),
  maximo= max(Veces_Risa),
  muestra= n(),
  error_estandar=ds/sqrt(muestra),
  i_confianza_low= media-2*error_estandar,
  i_confianza_up= media+2*error_estandar
)
```

# Normalidad y homocedasticidad de los datos

Empleamos el test de Shapiro-Wilk ya que el tamaño de la muestra de cada grupo es menor a 50.

```{r Prueba_Normalidad_Participante, echo=TRUE, message=FALSE, warning=FALSE}
# Muestra menor a 50 participantes
shapiro.test(BD$Veces_Risa[BD$Sexo=="M"]) 
shapiro.test(BD$Veces_Risa[BD$Sexo=="H"])
```

Tanto el grupo de participantes mujeres como el grupo de participantes hombres obtienen un p-value mayor de 0.05, por lo cual se concluye que los datos del número de eventos de risa cumplen el supuesto de normalidad.

#Se cambian las abreviaciones por el nombre completo

```{r Sexo_Par_Factor}
sexo_par_nom <- factor(BD$Sexo,levels=c("H","M"),labels=c("Hombre","Mujer"))
```

Se puede comprobar visualmente este hecho:

```{r Geom_Shapiro_Par}
ggplot(data= BD, aes(x=Veces_Risa, color=sexo_par_nom)) +
  geom_density() +
  scale_color_manual(values = c("#7D8BC3","#75CC86"))+
       theme_classic()+
      labs(color = 'Sexo del Participante',
       x = 'Risa (# de eventos)', 
       y='Densidad',
       caption="Shapiro-Wilk, p=0.135")

```

Dado que los datos cumplen el supuesto de normalidad, se pone a prueba el supuesto de homocedasticidad con la prueba de Bartlett para corroborar.

```{r Bartlett, echo=TRUE, message=FALSE, warning=FALSE}
bartlett.test(BD$Veces_Risa ~ BD$Sexo)
```

Como el p-value es un valor mayor de 0.05, aceptamos la hipótesis nula (H0). Esto nos indica que nuestras dos muestras presentan varianzas iguales. Es decir: no se encuentran diferencias significativas entre las varianzas de los dos grupos.

Podemos observar esta aseveración en el siguiente gráfico:

```{r Boxplot_Barlett, echo=TRUE, message=FALSE, warning=FALSE}
ggplot(data = BD, aes(x = sexo_par_nom, y = Veces_Risa)) + 
  geom_boxplot(aes(color = sexo_par_nom), alpha = 0.5) + 
  geom_jitter(aes(color = sexo_par_nom), size = 1, alpha = 0.5) +
  scale_color_manual(values = c("#7D8BC3","#75CC86"))+
  theme_classic()+
  labs(x = 'Sexo del Participante',
       y = 'Risa (# de eventos)',
       caption="Bartlett, p=0.2159"
    ) +
  theme(legend.position = "none")
```
